臺灣高等法院臺中分院民事判決　　　八十九年度上易字第二六四號
　　　上　訴　人　乙○○
　　　被　上訴人　丙○○
　　　　　　　　　丙○○
　　　法定代理人　甲○○
右當事人間清償債務事件，上訴人對於中華民國八十九年六月三十日臺灣臺中地方法
院八十九年訴字第一０三七號第一審判決提起上訴，本院判決如左：
    主    文
原判決關於駁回上訴人後項之訴部分，及除確定部分外訴訟費用之裁判廢棄。
被上訴人等應連帶給付上訴人新臺幣壹拾壹萬玖仟肆佰玖拾柒元陸角，及自民國八十
三年十二月十七日起至清償日止，按年息百分之五計算之利息。
其餘上訴駁回。
第一、二審訴訟費用除確定部分外，由被上訴人連帶負擔八分之一，其餘由上訴人負
擔。
    事    實
甲、上訴人方面：
一、聲明：(一)原判決廢棄。
          (二)被上訴人等應連帶給付上訴人新臺幣（下同）壹佰萬元，及自民國（下
            同）八十三年十二月十七日起至清償日止按年息百分之五計算之利息。
          (三)第一、二審訴訟費用，均由被上訴人負擔。
二、陳述：除與原判決記載相同者予以引用外，另補稱：
  (一)緣被上訴人甲○○之夫，張幗云、張慈云之父張仲宗，生前曾分別以如附表所列
    之本票發票日期，向上訴人抵押借款，並分別開立如附表所列之本票交上訴人收
    執，以為借款憑證，且以其所有座落彰化縣埤頭鄉○○段第七四四地號、田、面
    積０‧五一九一公頃，持分一萬分之四八五九土地供上開借款擔保，且已設定抵
    押權登記在案。被上訴人甲○○於八十九年九月二十七日答辯稱，伊夫張仲宗生
    前雖曾向上訴人抵押借款，並先後為抵押權設定登記，惟僅有抵押權之設定，而
    實際並無借款與其夫張仲宗之事實等語。伊等殊不知伊夫張仲宗先後分別五次，
    經友人兼本件抵押權設定登記代理人陳界聲之介紹，合計借款貳仟萬元，均經依
    法為抵押權登記，有土地登記簿可查，且於每次借款時張仲宗均已簽發本票，面
    額如借款數交付上訴人收執以為借款證明，即足以證明非但有抵押權設定登記，
    且實際有借款之事實，而每次上訴人交付現款與張仲宗之地點均在代書人陳界聲
    之住所處，此為代書人陳界聲可資證明。
  (二)為就台灣彰化地方法院八十三年執字第二二五四號拍賣抵押物執行事件，有關本
    金、遲延利息（下稱利息）、違約金等計算金額為何，說明如下：
    關於遲延利息，均以債務人即張仲宗即被上訴人甲○○等三人之被繼承人最後
      付利息日即八十二年四月二十二日為起算日，且均按年息百分之二十計算。其
      中三百五十萬元部分，共六０三天，計應付息0000000元；二百五十萬
      元部分，共九二三天（因於八十三年三月四日從訴外人洪秋香移轉抵押債權時
      ，抵押人張仲宗僅付二個月利息，故應自最後付息日八十一年六月七日起息）
      計應付息0000000元；四百萬元部分，共六０三天，計應付利息為00
      00000元；五百萬元部分，共六０三天，計應付利息為0000000元
      ；另五百萬元部分，共六０三天，計應付利息為0000000元。以上利息
      共計為0000000元。
    關於違約金部分，應自各次借款之清償日起算，並依各抵押權契約約定違約金
      按每百元日息六分計算之（註：違約金部分從未曾給付）。其中三百五十萬元
      部分，自八十二年三月一日至八十三年十二月十六日止，共六五五天，計應付
      0000000元；二百五十萬元部分，自八十一年六月七日至八十三年十二
      月十六日止，共九二三天，計應付0000000元；四百萬元部分，自八十
      一年八月二十七日至八十三年十二月十六日止，共八四一天，計應付0000
      000元；五百萬元部分，自八十二年四月二十二日至八十三年十二月十六日
      止，共七二九天，計應付00000000元；另五百萬元部分，自八十二年
      四月二十二日至八十三年十二月十六日止，共六０四天，應付0000000
      元。以上違約金共計0000000元。
    執行費用部分為：一五四五三二元。
    第一順位抵押權本息共計為二一一七二二元。
    本金為二千萬元正。
    右五項合計金額為00000000元。扣除上訴人承買金額0000000
      0元後，尚不足清償款為八０七二六二元正。綜上債務人張仲宗即被上訴人甲
      ○○等之被繼承人尚欠上訴人0000000元未還。
  (三)上訴人重行更正如下：關於遲延利息部分，均以債務人即張仲宗即被上訴人甲
    ○○等三人之被繼承人，最後付利息日即八十二年四月二十二日為起算日，且均
    按年息百分之二十計算，三百五十萬元部分，共計六０四天，計應付利息000
    0000元；二百五十萬元部分，共九二三天計利息0000000元；四百萬
    元部分，共六０四天，計利息為0000000元；四百萬元加一百萬元合計五
    百萬元部分，共六０三天，計利息為0000000元；另五百萬元部分，共六
    ０四天，計利息為0000000元；合計利息為0000000元。關於違
    約金部分，均自各次借款之清償日起按日息六分計算，三百五十萬元部分，共六
    五六天，計0000000元；二百五十萬元部分共九二三天，計000000
    0元；四百萬元部分，共八一一天，計0000000元；四百萬元加一百萬元
    合計五百萬元部分，共七二九天，計00000000元；另五百萬元部分，共
    六０五天，計0000000元；以上違約金為0000000元。綜上遲延利
    息0000000元、違約金0000000元、執行費一五四五三二元、第一
    順位抵押權之本息二一一七二二元、第二順位之本金00000000元，合計
    00000000元。減去上訴人所承買金額00000000元，則尚不足0
    000000元。因而訴請先給付一百萬元，餘不足者待他日再訴請給付。
乙、被上訴人方面：
一、聲明：(一)上訴駁回。
          (二)第二審訴訟費用由上訴人負擔。
          (三)如受不利判決，請准提供現金或等值之有價證券為擔保，免為假執行。
二、陳述：除與原判決記載相同者予以引用外，另補稱：
  (一)上訴人與張仲宗間是否真有訂立消費借貸契約已屬可疑，而上訴人除曾提出台灣
    彰化地方法院民事執行處強制執行金額計算書分配表作為憑證外，自始至終均無
    能就消費借貸契約所應具備的特別要件即「金錢之交付」負舉證責任，則依最高
    法院四十八年度台上字第一八０七號及七十年度台上字第一四八八號之裁判意旨
    ，系爭消費借貸契約即因上訴人未能證明其與張仲宗間有金錢之交付，故自不能
    認為上訴人與張仲宗間有金錢借貸關係存在。原審法院明察上情，判決上訴人敗
    訴，誠屬正確。
  (二)被上訴人經查證台中地方法院民事執行處八十三年執字第二二五四號執行案所製
    作之分配表（原審卷第十頁正面），上訴人原主張張仲宗尚欠伊一一、０一五、
    九五四元，係因除本金二０００萬元外，尚有遲延利息達九、三八三、八００元
    ，另違約金亦高達九、三八五、九００元，致該案拍賣所得雖高達二八、一二０
    、０００元，然扣除執行費之優先債權一五四、五三二元及第一順位抵押權人及
    埤頭鄉農會後（本利為二一一、七二二元），尚不足清償上訴人全部債權，而觀
    之該遲延利息之計算係按每日日息０‧０六計算，換算成年息已高達百分之二十
    一點九，另違約金部分之計算亦同，即每年違約金金額，亦相當於年息百分之二
    十一點九。
  (三)按約定利率超過週年百分之二十者，債權人對於超過部分之利息無請求權，另約
    定之違約金過高者，法院得減至相當之數額，此觀民法第二０五條及二五二條規
    定自明，上訴人於台灣彰化地方法院八十三年執字第二二五四號執行案中，其遲
    延利息超過週年百分之二十部分，原無請求權。另上訴人既與張仲宗約定遲延利
    息按日息百分之０點六計算，依法已足敷補償債權人之損失，是殊無再行要求張
    仲宗於遲延給付時，尚需支付再支付與遲延利息相同之違約金之必要，否則債權
    人無異以變相方式巧取利息之情形，從而被上訴人等既依法概括繼承張仲宗之一
    切權利義務，自仍得主張遲延利息超過百分之二十部分上訴人應無請求權，另違
    約金部分亦應予以酌減至最低數額，以免上訴人雙重獲利，是縱認張仲宗先前確
    仍積欠上訴人一一、０一五、九五四元未清償（此係假設之詞，非被上訴人已自
    認），然扣除超過百分之二十以上無請求權及違約金約定過高時，亦得聲請法院
    酌減後，上訴人應已無任何債權可資請求。尤其審視上述八十三年民執字第二二
    五四號執行案，其分配表作成時係八十三年十二月十七日，然八十三年十二月二
    十二日張仲宗即突然去世，張仲宗根本無從對該分配表表示任何異議，且該執行
    案亦未通知被上訴人表示意見，被上訴人等當時亦未與張仲宗同處一室，根本不
    知悉拍賣經過，自不應據上訴人單純提出該分配表之計算內容，即謂被上訴人應
    受拘束。
  (四)茲就上訴人於台灣彰化地方法院八十三年執字第二二五四號執行案件中，有關本
    金、遲延利息、違約金之計算，說明如下：本件拍賣所得為二八、一二０、００
    ０元；執行費用及第一順位抵押權本、利各為一五四、五三二元及二一一、七二
    二元，合計三六六、二五四元，拍賣總價二八、一二０、０００元扣除上述優先
    債權三六六、二五四元後，尚餘二七、七五三、七四六元，該金額俱為供作抵充
    上訴人之本金及利息。而依分配表所示，其遲延利息部分，俱以本金合計二仟萬
    元為計算基礎，且遲延利息於前四筆部分係以日息百分之０‧０六（相當於年息
    百分之二十一點九計算），另第五筆（本金五００萬元部分）部分，更以日息百
    分之０‧０八計算，此部分利息合計為九、三八三、八００元。如前述利息俱以
    法定最高利息標準（即年息百分之二十，相當於日息百分之０‧０五四）計算，
    則各該筆利息應為：本金三五０萬元部分，其利息計算日為六五五天（即自82
    、03、01- 82、12、16），利息金額為一、二三七、九五０元。本金二五０萬
    元部分，其利息計算日為九二三天（即自81、06、07- 83、12、16），利息金額
    為一、二四六、０五０元。本金四００萬元部分，其利息計算日為八四二天（
    即自81、08、27- 83、12、16），利息金額計為一、八一八、七二０元。本金
    五００萬元部分，其利息計算日為七二九天（即自81、12、18- 83、12、16），
    利息金額計為一、九六八、三００元。本金五００萬元部分，其利息計算日為
    六０四天（即自82、04、22- 83、12、16），利息金額計為一、六三０、八００
    元。上述五筆本金所計算法定利息總計為七、九０一、八二０元。
  (五)依證人陳界聲於八十九年十一月十五日供述：「在為新借款時，就會從新的借款
    金額內，扣除以前舊借的利息，違約金不包括在內」，換言之，縱原借款人張仲
    宗確有借款及未付利息，其利息起算日應自最後一筆即八十二年四月二十二日開
    始起算，方屬允當，張仲宗於八十二年四月二十一日前之利息，應均已付清，是
    如以八十二年四月二十二日起算利息，以年利率百分之二十計算，且其本金依上
    訴人主張金額不過一八、八三七、０００元計算，其利息亦僅六、一四三、八七
    五元而已，是本、利兩者相加僅為二四、九八０、八五七元，而原有拍賣價金尚
    餘二七、七五三、七四六元應足敷清償上訴人本金、利息及違約金，上訴人何來
    尚有一００萬元之請求權可言。
丙、證據：本院依職權調取臺灣彰化地方法院八十三年度執字第二二五四號民事執行
    案卷，並依上訴人聲請訊問證人陳界聲。
    理　　　由
一、本件上訴人起訴主張：被上訴人甲○○之夫，被上訴人張幗云、張慈云之父張仲
    宗，生前曾分別以如附表所列之本票發票日期，向上訴人抵押借款，並分別開立
    如附表所列之本票交上訴人收執，以為借款憑證，合計借款貳仟萬元，且以其所
    有座落彰化縣埤頭鄉○○段第七四四地號、田、面積０‧五一九一公頃，持分一
    萬分之四八五九土地供上開借款擔保，且已設定抵押權登記，因屆期不清償，經
    聲請裁定拍賣抵押物並強制執行後，尚不足一千一百零一萬五千九百五十四元，
    屢經向張仲宗催討，均置之不理。嗣張仲宗突於八十三年十二月二十二日死亡，
    被上訴人三人為其法定繼承人，自應就前開欠付之債務負清償之責，因而訴請判
    命被上訴人三人先給付其中一百萬元，固據其提出如附表所列之本票、臺灣彰化
    地方法院民事執行處強制執行金額計算書分配表一份、被繼承人張仲宗之繼承系
    統表、戶籍謄本、全份戶籍謄本各一件為證。被上訴人對前述上訴人以張仲宗為
    債務人向法院聲請裁定拍賣抵押物並強制執行後，在分配表中列有不足一千一百
    零一萬五千九百五十四元之事實，雖不爭執，但對於上訴人與張仲宗間是否真有
    訂立消費借貸契約、上訴人與張仲宗間是否確有金錢之交付則有所懷疑，並以執
    行分配表所載張仲宗尚欠一一、０一五、九五四元，係因遲延利息之計算超過週
    年百分之二十，違約金之計算亦過高所致，且依證人陳界聲供述在新借款時，就
    會從借款金額內扣除舊借的利息，故利息之計算應自最後一筆即八十二年四月二
    十二日起，以年利率百分之二十計算，又違約金約定過高亦應予酌減，拍賣價金
    應足敷清償上訴人本金、利息及違約金等情，資為抗辯。
二、本件上訴人係依非訟程序聲請法院裁定拍賣抵押物並強制執行，以台灣彰化地方
    法院民事執行處強制執行金額計算書分配表作為其債權之主張，惟該分配表係依
    據上訴人提出之他項權利證明書、抵押權設定契約書及土地登記謄本之記載為其
    計算標準，上訴人據該分配表上所載不足清償一一、０一五、九五四元，訴請清
    償債務，因被上訴人對上訴人主張之債權有所爭執，則應就上訴人與張仲宗間所
    設定之系爭抵押債權，是否確有金錢之交付？實際借貸之金額若干？上訴人所能
    請求之遲延利息多少？違約金之計算是否過高？加以審究認定。經查：上訴人提
    出如附表所列之本票六張，其面額共為二千萬元，經提示予被上訴人甲○○辨認
    後，對於其中如附表所示之、、三張已認定「應該為張仲宗所簽」無誤，
    至其餘三張被上訴人甲○○雖謂「因字太小，不敢確定」云云（本審卷第七十五
    頁），惟據證人即仲介之代書陳界聲證稱：「這些借款都是真的，如果沒有拿到
    錢，不可能連續一直設定抵押」等語（本審卷第七十頁），應可判定上訴人與張
    仲宗間確有借貸金錢之交付，否則張仲宗應無將系爭之土地設定抵押權予上訴人
    ，又簽開與抵押債權金額相同之本票交付上訴人收執之道理。但依上訴人供述：
    「（問：附表所示之借款如何交予張仲宗？）我都是拿到陳界聲那邊，交由他處
    理。都是設定抵押後我才將錢拿去：：：」、「（問：舊借款既然未還，何以要
    再借款給張仲宗？）都是陳界聲在辦的」、「（問：編號二、三、四、五號的借
    款是否有先預扣利息後交付？）是的」、「（問：舊借款未還的利息部分，有無
    自新借款中扣除？）應該有」等語；以及證人陳界聲證述：「在為新借款時，就
    會從新的借款金額內，扣除以前舊借款所借的利息，違約金不包括在內」等情（
    本審卷第七十頁），顯見本件系爭抵押權設定雖在利息欄內記載為「無息」，僅
    遲延利息定為「按每百元日息陸分計算」或「按每百元日息捌分計算」（見卷附
    土地登記簿謄本），但實際上仍按「每百元日息陸分」或「每百元日息捌分」收
    取利息，且在借款時即先予預扣利息，並未依本票面額支付，參照最高法院六十
    三年度第六次民庭庭推總會議決議(三)及七十七年度台上字第一六四號判決意旨，
    此預扣利息部分既未實際交付借用人，不能認為貸與之本金之一部，故計算本金
    仍應以利息預扣後實際交付借用人之金額為準。又「新借款時，就會從新的借款
    金額內，扣除以前舊借款所借的利息」，則本件如附表所示各筆借款之遲延利息
    ，除編號部份，係上訴人承受訴外人洪秋香移轉抵押債權而來，應依本票到期
    日八十一年六月七日起算外，其餘均應自最後一筆借款到期日即八十二年四月二
    十二日起算。而上訴人亦同意依此起算遲延利息。又被上訴人抗辯若「按每百元
    日息陸分計算」或「按每百元日息捌分計算」遲延利息，已超過年息百分之二十
    ，其超過部分上訴人應無請求權，且上訴人請求支付與遲延利息相同之違約金，
    亦應予酌減至最低數額，以免上訴人雙重獲利等語。前者上訴人同意遲延利息依
    年息百分之二十計算，而後者因已依年息百分之二十計算遲延利息，若再支付與
    遲延利息相同之違約金，顯然過高，本院認應予以酌減，以計算遲延利息標準之
    二成（即年息百分之四）計算違約金為宜，而此違約金部份，並應分別依各筆借
    款之到期日起算。
三、綜上說明，本件如附表所示各筆借款，應依各該本票面額扣除被預扣之利息，以
    上訴人實際交付張仲宗之金額為準計算本金，詳如預扣利息及實付本金欄所載，
    合計本金為一千九百四十五萬七千五百元。而遲延利息之計算期間，除編號部
    份，因上訴人係承受訴外人洪秋香移轉抵押債權而來，應依本票到期日八十一年
    六月七日起算外，其餘均應自最後一筆借款到期日即八十二年四月二十二日起算
    ，以年息百分之二十計算，其日數、金額各詳如附表所載，合計遲延利息為六百
    八十五萬零二百二十五點七元。違約金部份，則分別依各次借款之到期日起算，
    並以計算遲延利息標準之二成計算，其期間、日數、金額均詳如附表所載，合計
    為一百五十六萬五千五百十七點八九元。本件拍定金額二千八百十二萬元，扣除
    執行費用十五萬四千五百三十二元、第一順位抵押權本息共計為二十一萬一千七
    百二十二元後，上訴人獲得分配二千七百七十五萬三千七百四十六元，有卷附之
    分配表可稽，並經本院函調臺灣彰化地方法院八十三年度執字第二二五四號民事
    執行案卷核閱無誤。上訴人獲得分配之款項，於抵付其遲延利息六百八十五萬零
    二百二十五點七元及其債權本金一千九百四十五萬七千五百元後，僅剩餘一百四
    十四萬六千零二十點三元，不足抵付違約金一百五十六萬五千五百十七點八九元
    ，尚欠十一萬九千四百九十七點五九元，角以下四捨五入，則上訴人不足受償之
    金額應僅違約金十一萬九千四百九十七元六角。上訴人以借款人張仲宗於八十三
    年十二月二十二日死亡，被上訴人等三人為其法定繼承人，而訴請被上訴人清償
    債務，連帶給付一百萬元及自八十三年十二月十七日起至清償日止按週年利率百
    分之五計算之利息，於前述不足抵付違約金部分，應有請求權，被上訴人等應連
    帶給付上訴人十一萬九千四百九十七元六角，並自八十三年十二月十七日起至清
    償日止按週年利率百分之五計算之利息。
四、本件上訴意旨指摘原判決關於駁回上訴人上開應給付十一萬九千四百九十七元六
    角之訴部分不當為有理由，自應由本院就此部分及除確定部分外訴訟費用之裁判
    予以廢棄。改判被上訴人等應連帶給付上訴人十一萬九千四百九十七元六角，及
    自八十三年十二月十七日起至清償日止，按年息百分之五計算之利息。至上訴人
    逾此部分之請求，則為無理由，不應准許，故其餘上訴應予駁回。
五、據上論結：本件上訴為一部有理由，一部無理由，依民事訴訟法第四百五十條、
    第四百四十九條第一項、第七十九條但書、第八十五條第二項，判決如主文。
中　　　華　　　民　　　國　　九十一　　年　　　二　　　月　　 十九　　 日
~B1民事第五庭審判長法　官　陳滿賢
~B2　　　　　　　　法　官　簡清忠
~B3　　　　　　　　法　官　古金男
右為正本係照原本作成。
不得上訴。
~B　　　　　　　　書記官　陳信和
中　　　華　　　民　　　國　　九十一　　年　　　二　　　月　　二十一　　日
                                                                        Ｈ
    附表：（金額係以新台幣「元」為單位）
  ┌─┬─────────┬────┬───────┬───────┐
  │編│本票號碼│發票日期│預扣利息│ 遲延利息期間 │違約金計算期間│
  │號│票載金額│到期日期│實付本金│  日數、金額  │  日數、金額  │
  ├─┼────┼────┼────┼───────┼───────┤
  ││ 210169 │81.04.08│  90000 │000000- 000000│000000- 000000│
  │  │0000000 │81.06.07│0000000 │000- 0000000.1│000- 000000.03│
  ├─┼────┼────┼────┼───────┼───────┤
  ││ 041914 │81.07.27│  76800 │000000- 000000│000000- 000000│
  │  │0000000 │81.08.27│0000000 │000- 0000000.2│000- 000000.30│
  ├─┼────┼────┼────┼───────┼───────┤
  ││ 041916 │81.11.19│  69600 │000000- 000000│000000- 000000│
  │  │0000000 │81.12.18│0000000 │000- 0000000.2│000- 000000.45│
  ├─┼────┼────┼────┼───────┼───────┤
  ││ 041917 │81.11.19│  17400 │000000- 000000│000000- 000000│
  │  │0000000 │81.12.18│ 982600 │000-  000000.8│000-  00000.36│
  ├─┼────┼────┼────┼───────┼───────┤
  ││ 041921 │82.02.02│  56700 │000000- 000000│000000- 000000│
  │  │0000000 │82.03.01│0000000 │000- 0000000.0│000- 000000.87│
  ├─┼────┼────┼────┼───────┼───────┤
  ││ 041923 │82.02.23│ 232000 │000000- 000000│000000- 000000│
  │  │0000000 │82.04.22│0000000 │000- 0000000.4│000- 000000.88│
  ├─┼────┼────┼────┼───────┼───────┤
  │合│        │        │        │              │              │
  │計│00000000│        │00000000│     0000000.7│ 0000000.89   │
  └─┴────┴────┴────┴───────┴───────┘
